最高法院民事判決　　　　　　　　　　110年度台上字第715號
上　訴　人　呂芳雄
訴訟代理人　林　凱律師　
　　　　　　陳建寰律師
被 上訴 人　呂士杰
　　　　　　呂詩儀
　　　　　　呂理淡
　　　　　　呂理明
　　　　　　呂麗珠
　　　　　　彭倩嫆
　　　　　　彭倩瑋
　　　　　　呂碧金
　　　　　　呂淑姬
　　　　　　呂淑芳
　　　　　　呂徐譬
共　　　同
訴訟代理人　陳鄭權律師
上列當事人間請求土地所有權移轉登記事件，上訴人對於中華民
國109年6月2日臺灣高等法院第二審判決（ 109年度上字第151號
），提起上訴，本院判決如下：
    主  文
原判決廢棄，發回臺灣高等法院。
    理  由
本件上訴人主張：兩造均為呂文昌之後嗣，呂文昌三子呂傳獅於
掌管家務期間，以家族財產購買坐落桃園市○○區○○段 000○
0000000000000000000 地號土地（下逕稱地號，合稱系爭土
地），雖形式上登記為三房呂傳獅及二房呂芳郎所共有，應有部
分各 1/2，惟呂傳獅於民國83年7月1日召集呂文昌所傳四大房成
員，共同簽署協議書（下稱系爭協議書），確認系爭土地為原判
決附件㈠（下稱附件㈠）所示之人按其上之「持分比例」共有，
伊就系爭土地之權利範圍為1/24，其中應有部分1/48係借用呂芳
郎名義登記。詎呂芳郎於95年9月15日竟將系爭土地應有部分1/2
移轉登記予第一審共同被告呂士杰、呂宗霖、呂威德、呂銘揚（
下合稱呂士杰等 4人），致伊受有新臺幣（下同）434萬4,430元
之損害。呂芳郎已於 105年7月4日死亡，被上訴人為其全體繼承
人，爰類推適用民法第544條規定、依民法第227條第 1項準用第
226 條規定，求為命被上訴人以繼承呂芳郎所得遺產為限，連帶
給付伊434萬4,430元之判決。並於原審追加請求自第二審民事聲
明上訴狀繕本送達翌日起至清償日止，按年息5%計算之利息（第
一審駁回上訴人對呂士杰等 4人所提先位之訴，未據其聲明不服
，已告確定）。
被上訴人則以：系爭協議書並非真正，且未經伊簽名，對伊不生
效力。兩造先祖呂文昌於53年2月5日已就呂氏家產召集四大房簽
立「父立分鬮書」（下稱系爭分鬮書）分配完畢，其後系爭土地
應有部分1/2猶登記為呂芳郎所有，自非家產，呂芳郎於95年9月
15日將系爭土地應有部分1/2移轉予呂士杰等4人乃有權處分。縱
系爭協議書有效，依其第4 條約定，家產應召集土地管理委員會
處理，上訴人無權單獨終止，且於系爭協議書簽立逾15年後始提
起本訴，已罹於消滅時效等語，資為抗辯。
原審維持第一審就上開部分所為上訴人敗訴之判決，駁回其上訴
及追加之訴，係以：查呂文昌育有長子呂傳鐘、次子呂傳壁、三
子呂傳獅、四子呂傳貞等4人，呂芳郎（105年7月4日死亡）為次
子呂傳壁之子，610、617、637、639地號等 4宗土地原係以買賣
為原因，登記為呂傳獅、呂芳郎所有，應有部分各1/2 。呂文昌
於53年2月5日邀集呂傳鐘、呂芳郎、呂傳獅、呂傳貞拈鬮析分家
產，約定各房就拈鬮取得之份額各自掌管，並於翌日簽立系爭分
鬮書，約明53年2月5日以前所有借貸及他人來往未清由四大房共
同負責，其後所向外金項來往由各房負責等情，為兩造所不爭，
並有戶籍謄本、土地登記謄本、系爭分鬮書在卷可稽，堪信為真
。簽立系爭分鬮書後，前開土地已確認按斯時之登記情形，歸屬
呂傳獅、呂芳郎共有，其後前開土地中之610、617地號（重測前
地號○○段0000-0、0000地號）土地，於66年8月1日分割增加之
612、615地號（重測前○○段0000-0、0000-0地號），自亦為其
等2人共有。次查附件㈠所示呂氏家族成員，於83年7月1日簽署
系爭協議書，事後呂傳獅、呂芳郎並依系爭協議書之約定比例，
分配81年7月1日至85年6月30日止之系爭土地租金予大房、四房
，有上訴人所提系爭協議書、租賃契約書及租金收據可憑，核與
證人即製作系爭協議書之呂理敬（呂傳獅之孫）、四房呂傳貞之
四子呂芳慶、大房呂傳鐘之五子呂芳連證述內容相符，堪認附件
㈠所示呂氏家族各房成員，包括三房呂傳獅、二房呂傳壁之子呂
芳郎，及大房呂傳鐘之子呂芳益、呂芳裕、呂芳蒔、呂芳爐、呂
芳連等5人，四房呂傳貞之子即上訴人呂芳雄、呂芳忠、呂芳庚
（原判決誤為呂芳根）、呂芳慶、呂芳經、呂芳根等6人均已同
意系爭協議書內容，其後並按比例分得系爭土地出租所得租金。
又系爭協議書第1條約定原判決附件㈡（下稱附件㈡）所列財產
屬附件㈠之人共有，並約定附件㈡所示登記名義人同意無條件履
行名下該筆共有財產處分前後需協同辦理之協議事項，及提供所
需證明物件；第2條約定選任各房代表呂芳爐（大房）、呂芳郎
（二房）、呂傳獅（三房）、上訴人（四房）於金融機構開立活
期儲蓄存款帳戶作為共有帳戶，統籌管理共有現金及共有財產收
益、管理、處分與稅捐等一切收支事宜，第4條另約定同意就附
件㈡所示土地之處分，由前開帳戶名義人成立土地管理委員會，
以呂傳獅為會長，擇期通知附件㈠之人與會商討後表決，可推認
附件㈠之人以簽立系爭協議書方式，就附件㈡所示土地予以約定
處分方式，已合意成立債務拘束契約。惟系爭協議書並未約定附
件㈠之人得於簽約後隨時或於一段時日經過後，請求附件㈡所示
土地所有人辦理所有權移轉或交換登記，亦未約明附件㈠之人分
別就其一或數筆土地特定應有部分借用土地所有人之名義登記後
，而由自己管理使用收益之借名登記契約具體約定，縱令上訴人
依約得按附件㈠所示比例分配租金、參與處分土地之會議及表決
，仍不足推認上訴人與呂芳郎間存有借名登記契約關係。上訴人
主張其與呂芳郎間因簽署系爭協議書而成立系爭土地應有部分各
1/48之借名登記契約，應無可取。呂芳郎為系爭土地真正所有人
，其於95年9月15日將系爭土地應有部分1/2移轉登記予呂士杰等
4人，為有權處分，對上訴人無不完全給付可言。從而，上訴人
類推適用民法第544條規定，及依民法第227條第1項準用第226條
第1項規定，請求呂芳郎之全體繼承人即被上訴人，以繼承呂芳
郎所得遺產為限，連帶賠償其434萬4,430元本息，不應准許等詞
，為其論據。
按關於勞務給付之契約，不屬於法律所定其他契約之種類者，適
用關於委任之規定，民法第529條定有明文。查系爭協議書第1條
約定：「共有財產明細表（詳附件㈡所載）所列共有財產實屬共
有人所共有（共有人持分比例，即應有部分詳附件㈠內所載）而
以附件㈡共有財產明細表所載各共有財產所有權人為登記名義人
……」「共有財產登記名義人於本協議書上簽章即以代認諾本協
議書所有共有人協議內容，並同意無條件履行名下該筆共有財產
處分前後須協同辦理之協議事項及提供所需證明物件，否則願負
擔因不作為所致之一切損害賠償責任… 」；第2條約定：「共有
人選任呂芳爐、呂芳郎、呂傳獅、呂芳雄等人為開立帳戶名義人
，於金融機構開立一活期儲蓄存款帳戶，並以此帳戶為共有帳戶
，統籌管理共有人共有現金及共有財產收益、管理、處分與稅捐
等一切收支事宜」；第4條則載明：「附件㈡ 共有財產明細表所
載共有財產共有人同意願以下列方式處分之：㈠成立『土地管理
委員會』，以呂傳獅為總招集人即委員會長，另請呂芳爐、呂芳
郎、呂芳雄為與會委員。㈡有關土地之處分，由委員會行文通知
土地共有人，函邀各共有人擇期參會商討，出席共有人皆有權利
提供土地之處分方法，研商結果再以表決之方式裁決，缺席共有
人即以認諾委員會所裁決之事項，不得有任何異議」等語（見一
審卷第33、34頁）。原審認定系爭協議書為附件㈠所示呂氏家族
成員於83年7月1日所共同簽立，似見附件㈡範圍內之系爭土地，
雖登記為呂芳郎、呂傳獅所共有，然附件㈠所示之人依約各得按
上載「持分比例」享有所有權之權能，並就其處分為議決，系爭
土地之收益、管理、處分所得、費用，亦以專戶共收共支，呂芳
郎、呂傳獅除出名登記為所有權人外，尚應配合全體決議結果，
履行「協同辦理之協議事項及提供所需證明物件」等義務，並無
自行處分系爭不動產之權限。果爾，呂芳郎、呂傳獅與附件㈠所
示其他人間，就辦理系爭土地登記事宜之約定，自屬民法第 529
條所定之無名勞務給付契約，在性質上應與委任契約同視。則能
否謂上訴人因呂芳郎逾越約定權限之處分行為，致系爭協議書所
得享有之利益受侵害，不得依民法第544 條規定請求其賠償損害
？呂芳郎處分系爭土地應有部分1/2 後，無法履行前述協同辦理
義務，非屬民法第226條第1項所定給付不能？均非無研求之餘地
。原審見未及此，逕認上訴人與呂芳郎間未成立系爭土地之借名
登記契約，呂芳郎所為移轉亦屬有權處分，據之為不利上訴人之
論斷，自屬可議。上訴論旨，指摘原判決違背法令，求予廢棄，
非無理由。
據上論結，本件上訴為有理由。依民事訴訟法第477條第1項、第
478條第2項，判決如主文。
中    華    民    國   110    年    10    月    13    日
                      最高法院民事第四庭
                          審判長法官  鄭  雅  萍  
                                法官  滕  允  潔  
                                法官  王  金  龍  
                                法官  蕭  胤  瑮  
                                法官  王  本  源  
本件正本證明與原本無異
                                      書  記  官
中    華    民    國   110    年    10    月    19    日